臺灣新竹地方法院民事裁定  
109年度消債清字第54號
聲  請  人  
即債務人    陳苑茹  

相  對  人  
即債權人    聯邦商業銀行股份有限公司


法定代理人  李憲章  



相  對  人  
即債權人    第一商業銀行股份有限公司

法定代理人  邱月琴  
代  理  人  黃森睿  
            鄭俊煒  


相  對  人  
即債權人    摩根聯邦資產管理股份有限公司

法定代理人  李文明  


相  對  人  
即債權人    萬榮行銷股份有限公司

法定代理人  許勝發  


相  對  人  
即債權人    良京實業股份有限公司

法定代理人  平川秀一郎



相  對  人  
即債權人    華南產物保險股份有限公司


法定代理人  凃志佶  

上列當事人聲請消費者債務清理清算事件，本院裁定如下：
    主  文
聲請駁回。
聲請費用由聲請人負擔。
    理  由
一、按債務人不能清償債務或有不能清償之虞者，得依消費者債
    務清理條例所定更生或清算程序，清理其債務；債務人對於
    金融機構負債務者，在聲請更生或清算前，應向最大債權金
    融機構請求協商債務清償方案，或向其住、居所地之法院或
    鄉、鎮、市、區調解委員會聲請債務清理之調解，消費者債
    務清理條例（下稱消債條例）第3條、第151條第1項分別定
    有明文。此係採前置協商主義，是債務人於協商程序中，自
    應本於個人實際財產及收支狀況，依最大誠信原則，商討解
    決方案。如終究不能成立協商，於聲請更生或清算時，法院
    審酌上開條文所謂「不能清償或有不能清償之虞」，允宜綜
    衡債務人全部收支、信用及財產狀況，評估是否因負擔債務
    ，而不能維持人性尊嚴之最基本生活條件，所陳報之各項支
    出，是否確屬必要性之支出，如曾有協商方案，其條件是否
    已無法兼顧個人生活之基本需求等情，為其判斷之準據。又
    法院開始清算程序之裁定，應載明其年、月、日、時，並即
    時發生效力。法院開始更生或清算程序後，得命司法事務官
    進行更生或清算程序，必要時得選任律師、會計師或其他適
    當之自然人或法人1人為監督人或管理人，復為同條例第83
    條第1項、第16條所明定。
二、聲請意旨略以：
    聲請人前因有不能清償債務之情事，而積欠債務總額新臺幣
    （下同）共1,071,859元，聲請人前曾向最大債權銀行債權
    人即聯邦商業銀行股份有限公司（下稱聯邦銀行）進行債務
    前置協商，銀行提出債權金額分83期，利率2%，每期還款30
    0元之協商方案，惟聲請人表示尚有第一商業銀行股份有限
    公司及4間資產公司未納入協商，無法負擔聯邦銀行提出之
    還款方案，以致前置協商未能成立。為此，爰依消債條例請
    求裁定准許清算等語。
三、經查：
㈠、聲請人提出本件清算程序之聲請前，曾於108年12月間向最大
    債權銀行聯邦銀行申請債務前置協商，因無法負擔還款方案
    ，致協商不成立，有前置協商不成立通知書在卷可稽（本院
    卷第65頁），堪認聲請人已依消債條例之規定聲請債務前置
    協商而未能成立，是以，聲請人據以聲請清算，本院自應綜
    合聲請人目前全部收支及財產狀況，評估是否已不能維持符
    合人性尊嚴之最基本生活條件，而有「不能清償或不能清償
    之虞」等情。
㈡、關於聲請人之財產收入及支出部分：聲請人名下有7筆有效個
    人保單，此有本院依職權調查聲請人之稅務電子閘門財產所
    得調件明細表、法務部—高額壽險資訊連結作業表等件在卷
    為證（本院卷第217頁）。又聲請人陳稱目前擔任國泰人壽
    之保險業務員，月薪約27,000至28,000元，三節沒有獎金，
    只有業績獎金，年終獎金要看年度考核，無領取任何社會補
    助，有聲請人提出109年1月至10月薪資明細表、訊問筆錄在
    卷可佐（本院卷第67-87、297頁），則本院即暫以聲請人前
    開每月平均薪資27,850元，作為計算聲請人目前償債能力之
    依據。又聲請人稱其每月必要生活支出為伙食費6,000元、
    房租6,000元、水費154元、電費823元、天然氣357元、交通
    費1,000元、電話費800元、網路500元、交通費1,000元、雜
    支1,200元、業務支出500元、父母親扶養費各2,500元、次
    子扶養費2,000元、機車稅賦101元，每月約24,435元。然查
    ，就聲請人主張父母親扶養費部分，按直系血親尊親屬，如
    能以自己財產維持生活者，自無受扶養之權利；易言之，直
    系血親尊親屬受扶養之權利，仍應受不能維持生活之限制（
    最高法院86年度台上字第3173號民事判決意旨參照）。民法
    第1117條第1項規定；受扶養權利者，以不能維持生活而無
    謀生能力者為限。而同條第二項規定：前項無謀生能力之限
    制，於直系血親尊親屬不適用之。即直系血親尊親屬受扶養
    者，仍須以不能維持生活者為限（最高法院87年度台上字第
    1696號民事判決意旨參照）。聲請人業已積欠債務而無法負
    擔清償，並尋求法院清算以求更優質之還款方案，自不得以
    其他轉嫁債務之方式增加生活支出或規避還款責任。況聲請
    人之父母領有老人年金每月6,000元，且除聲請人外，聲請
    人之父母親尚有3名子女可負擔扶養，此有聲請人之陳報狀
    及訊問筆錄在卷可佐（本院卷第224-225、297-298頁），聲
    請人既已積欠債務，卻將其父母親列為受扶養人，尚難採信
    ，就此部分主張，應予剔除。至聲請人所主張之其餘每月生
    活開銷之總額，尚與一般生活水準所應支出之金額相當，則
    本件聲請人主張每月生活必要支出為伙食費6,000元、房租6
    ,000元、水費154元、電費823元、天然氣357元、交通費1,0
    00元、電話費800元、網路500元、雜支1,200元、業務支出5
    00元、次子扶養費2,000元(次子已年滿19歲，110年生日將
    年滿20歲)、機車稅賦101元，總計19,435元範圍內為合理。
㈢、綜上，聲請人主張其無法清償債務等語，由聲請人每月薪資2
    7,850元，扣除每月必要生活支出19,435元觀之，尚餘8,415
    元可供清償債務，於聲請人次子110年成年後應以每月必要
    生活費用15,946元計算，則約為11,904元，然聲請人為現年
    48歲，其距法定強制退休年齡65歲，尚約有17年之工作期間
    ，扣除每月必要支出後，每月尚有相當之餘額可供繼續清償
    債權人，聲請人現積欠之債務，依債權人陳報（計算至110
    年1月份），總計約230萬元，有本件債權人回覆債權金額資
    料附卷可稽（本院卷第257、267、275、303、313頁），依
    聲請人陳報則約為108萬元，其中差額多為衍生之利息、違
    約金，即尚有協商空間，聲請人並非全然均不能依債權人提
    出之清償方案履行。是本院綜合審酌上情，難認聲請人在客
    觀上已有不能清償債務或有不能清償之虞之情事存在，核與
    消債條例第3條所定要件不符，故聲請人本件清算之聲請為
    無理由，應予駁回，爰裁定如主文。
中　　華　　民　　國　　110 　年　　3 　　月　　23　　日
                  民事第二庭    法  官  林麗玉
以上正本係照原本作成。
如不服本裁定，應於裁定送達後10日內，以書狀向本院提出抗告
，並繳納抗告費新臺幣1千元。
中　　華　　民　　國　　110 　年　　3 　　月　　23　　日
                                書記官  郭春慧